---
title: "Projet"
author: "ruth"
date: "2025-03-07"
output: pdf_document
editor_options: 
  markdown: 
    wrap: 72
---

# Introduction

## Contexte

L’augmentation du nombre de cas de maladies cardiovasculaires à
l’échelle mondiale représente un défi majeur pour les systèmes de santé.
Parmi celles-ci, l’infarctus du myocarde figure comme l'une des
principales causes de mortalité. La prévention, via une détection
précoce des risques, constitue une voie cruciale d’intervention. Dans ce
contexte, l’analyse de données cliniques par des méthodes de
classification supervisée peut permettre de prédire efficacement le
risque d’infarctus chez un patient, et ainsi d'orienter plus rapidement
les stratégies de prise en charge.

## Objectif

Le présent projet vise à développer un modèle prédictif permettant
d’estimer, à partir de données médicales et comportementales, la
probabilité qu’un individu présente un risque d’infarctus. L’objectif
est double : D’une part, explorer les variables influentes dans la
prédiction du risque cardiovasculaire. D’autre part, évaluer les
performances de modèles de classification supervisée (arbre de décision,
k-NN et classification naive bayésienne) implémentés dans le langage R.

# I. Préparation des données

## 1. Présentation du jeu de données

Le jeu de données utilisé comprend 8763 individus et 26 variables, dont
une variable cible Heart.Attack.Risk indiquant si l’individu présente
(1) ou non (0) un risque d’infarctus. Les observations portent sur des
aspects cliniques (cholestérol, pression artérielle, triglycérides,
etc.), comportementaux (tabagisme, activité physique, régime
alimentaire) et démographiques (âge, sexe, revenu, pays de résidence).

```{r}
data=read.csv("~/Téléchargements/heart_attack_prediction_dataset.csv")
dim(data)
colnames(data)
```

Un aperçu des variables montre une diversité de types (quantitatif
continu, qualitatif binaire ou nominal, ordinal...), ce qui implique un
traitement différencié lors du prétraitement.

## 2. Description et pertinence des variables

Le jeu de données comprend 26 variables. Celles-ci couvrent des
informations cliniques, comportementales, démographiques et
géographiques. Afin de garantir la qualité de la modélisation, il est
essentiel d’identifier les variables les plus pertinentes, et d’en
exclure certaines qui peuvent introduire du bruit ou de la redondance.

Le tableau ci-dessous présente une description synthétique de chaque
variable, son type, ainsi que son niveau de pertinence pour le projet de
prédiction du risque d’infarctus :

```{r message=FALSE, warning=FALSE}
library(knitr)

variable_info <- data.frame(
  Variable = c("Patient.ID", "Age", "Sex", "Cholesterol", "Blood.Pressure", "Heart.Rate",
               "Diabetes", "Family.History", "Smoking", "Obesity", "Alcohol.Consumption",
               "Exercise.Hours.Per.Week", "Diet", "Previous.Heart.Problems",
               "Medication.Use", "Stress.Level", "Sedentary.Hours.Per.Day", "Income",
               "BMI", "Triglycerides", "Physical.Activity.Days.Per.Week",
               "Sleep.Hours.Per.Day", "Country", "Continent", "Hemisphere", "Heart.Attack.Risk"),
  
  Description = c("Identifiant unique du patient", "Âge du patient", "Sexe (Male/Female)",
                  "Taux de cholestérol total", "Tension artérielle (ex: 120/80)",
                  "Fréquence cardiaque", "Présence de diabète", 
                  "Antécédents familiaux de maladies cardiaques",
                  "Fumeur ou non", "Obésité", "Consommation d’alcool",
                  "Heures d’exercice par semaine", "Qualité de l’alimentation",
                  "Antécédents cardiaques", "Utilisation de médicaments", 
                  "Niveau de stress", "Heures assises par jour",
                  "Revenu annuel", "Indice de masse corporelle",
                  "Taux de triglycérides", "Jours d’activité physique/semaine",
                  "Heures de sommeil par jour", "Pays de résidence", 
                  "Continent de résidence", "Hémisphère", 
                  "Risque d’infarctus (0 ou 1)"),
  
  Type = c("Identifiant", "Quantitative", "Qualitative", "Quantitative", "Texte",
           "Quantitative", "Binaire", "Binaire", "Binaire", "Binaire", "Binaire",
           "Quantitative", "Qualitative", "Binaire", "Binaire", "Quantitative",
           "Quantitative", "Quantitative", "Quantitative", "Quantitative",
           "Quantitative", "Quantitative", "Qualitative", "Qualitative",
           "Qualitative", "Binaire"),
  
  Pertinence = c("Non pertinente", "Très pertinente", "Pertinente", "Pertinente",
                 " À transformer", " Pertinente", " Très pertinente",
                 " Pertinente", " Pertinente", " Pertinente", " Moyennement pertinente",
                 " Pertinente", " Pertinente", " Très pertinente", " Moyennement pertinente",
                 " Pertinente", " Pertinente", " Moyennement pertinente",
                 " Pertinente", " Pertinente", " Pertinente", " Moyennement pertinente",
                 " Non pertinente", " Non pertinente", " Non pertinente",
                 " Variable cible")
)

kable(variable_info, caption = "Tableau 1 : Description des variables et évaluation de leur pertinence", align = "l", booktabs = TRUE)

```

> Certaines variables comme `Patient.ID`, `Country`, `Continent` et
> `Hemisphere` seront écartées, car elles n’apportent pas de valeur
> informative dans la prédiction du risque cardiaque.

## 3. Typologie des variables

Les variables présentes dans le jeu de données peuvent être regroupées
en deux grandes catégories : **quantitatives** et **qualitatives**.
Cette distinction est importante, car elle détermine les techniques
statistiques et les méthodes de modélisation à employer.

### • Variables quantitatives

Il s’agit de variables **numériques continues ou discrètes** pouvant
faire l’objet de calculs statistiques classiques (moyenne, écart-type,
corrélation, etc.). Elles traduisent des mesures physiologiques ou
comportementales.

Les variables suivantes peuvent être considérées comme **quantitatives**
:

-   `Age` : Âge du patient\
-   `Cholesterol` : Taux de cholestérol\
-   `Heart.Rate` : Fréquence cardiaque\
-   `Exercise.Hours.Per.Week` : Heures d’exercice par semaine\
-   `Sedentary.Hours.Per.Day` : Heures passées assis par jour\
-   `Stress.Level` : Niveau de stress\
-   `Income` : Revenu annuel\
-   `BMI` : Indice de masse corporelle\
-   `Triglycerides` : Taux de triglycérides\
-   `Physical.Activity.Days.Per.Week` : Jours d’activité physique par
    semaine\
-   `Sleep.Hours.Per.Day` : Heures de sommeil par jour\
-   `Blood.Pressure` : À décomposer en `Systolic_BP` et `Diastolic_BP`
    pour une utilisation correcte

> Ces variables peuvent nécessiter un traitement préalable
> (normalisation, transformation logarithmique ou catégorisation) selon
> le modèle utilisé.

------------------------------------------------------------------------

### • Variables qualitatives

Ces variables sont de nature **catégorielle** (nominale ou binaire) et
doivent être **encodées** avant d’être intégrées dans un modèle de
machine learning. Elles représentent des caractéristiques
comportementales, médicales ou sociodémographiques.

Les variables suivantes relèvent de cette catégorie :

-   `Sex` : Sexe du patient\
-   `Diabetes` : Diabète (Oui/Non)\
-   `Family.History` : Antécédents familiaux de maladies cardiaques\
-   `Smoking` : Tabagisme\
-   `Obesity` : Obésité\
-   `Alcohol.Consumption` : Consommation d’alcool\
-   `Diet` : Qualité de l’alimentation (Healthy, Average, Unhealthy)\
-   `Previous.Heart.Problems` : Antécédents cardiaques\
-   `Medication.Use` : Prise de médicaments\
-   `Country` : Pays de résidence\
-   `Continent` : Continent de résidence\
-   `Hemisphere` : Hémisphère géographique\
-   `Heart.Attack.Risk` : **Variable cible**, binaire (0 = Pas de
    risque, 1 = Risque)

> Certaines de ces variables (comme `Country`, `Continent` ou
> `Hemisphere`) seront exclues de la modélisation en raison de leur
> faible lien explicite avec le risque d’infarctus. La distinction entre
> ces deux types est essentielle pour : - orienter les **prétraitements
> nécessaires** (encodage, normalisation, transformation), - choisir les
> **méthodes de visualisation exploratoire** adaptées, - **adapter les
> algorithmes de classification** à la structure des données.

```{r}
str(data)
```

## 4. La variable target

L’objectif principal de ce projet étant de prédire si un patient présente un risque de crise cardiaque à partir de ses caractéristiques médicales, il est essentiel d’identifier avec précision la **variable cible** du modèle supervisé.
Dans notre jeu de données, la variable `Heart.Attack.Risk` remplit ce rôle. Elle indique si un individu est **à risque d’infarctus (1)** ou **non (0)**, en se basant sur une série de facteurs cliniques, comportementaux et démographiques.
Cette variable est de nature **binaire**, ce qui rend la problématique bien adaptée à une **approche de classification supervisée**.
Avant d’être utilisée dans les modèles, elle est convertie en facteur (`factor`) pour que les algorithmes de machine learning puissent la traiter comme une variable catégorielle.

Le code ci-dessous illustre cette conversion :
```{r}
target=as.factor(data$Heart.Attack.Risk)
class(target)
```

## 5. Nettoyage et vérification du data type
Les variables non pertinentes à l'analyse prédictive (comme Patient.ID, Country, Continent, Hemisphere) ont été retirées, car elles n’apportent pas d’information discriminante sur le risque d’infarctus.

De plus, la variable Blood.Pressure a été décomposée en deux variables numériques distinctes : Systolic_BP (pression systolique) et Diastolic_BP (pression diastolique), pour permettre une analyse fine.


```{r}
# Transformation de Blood Pressure en deux colonnes numériques 
data$Systolic_BP <- as.numeric(sub("/.*", "", data$Blood.Pressure))  # Extraire la pression systolique
data$Diastolic_BP <- as.numeric(sub(".*/", "", data$Blood.Pressure))  # Extraire la pression diastolique

# Supprime la colonne originale Blood Pressure
data <- data[, !(names(data) %in% "Blood.Pressure")]

```

### Modification du type des variables

Avant d’appliquer les algorithmes de classification supervisée, il est
indispensable d’adapter le format des variables à leur nature et à
l’exigence des modèles utilisés. Les variables quantitatives doivent
être **converties en numériques** (`numeric`) pour permettre les calculs
statistiques, tandis que les variables qualitatives doivent être
**converties en facteurs** (`factor`) afin que les modèles puissent
reconnaître leurs modalités comme des catégories distinctes.

Ainsi, les variables représentant des **mesures continues** telles que
l’âge, le taux de cholestérol, le BMI ou encore le nombre d’heures de
sport sont converties en format `numeric`.\
En parallèle, les variables catégorielles comme le sexe, la présence de
diabète, le régime alimentaire ou les antécédents médicaux sont
converties en `factor`.

Une discrétisation de l’âge a également été réalisée pour créer une
variable `Age_cat`, classant les individus en tranches d’âge (`Jeune`,
`Middle-aged`, `Senior`, `Elderly`) afin de faciliter certaines analyses
exploratoires et comparatives.

Le code suivant présente ces différentes opérations de typage :

```{r}
# **Variables numériques continues (mesures)**
data$Age_cat <- cut(data$Age, 
                    breaks = c(0, 30, 50, 70, 100), 
                    labels = c("Jeune", "Middle-aged", "Senior", "Elderly"))

data$Cholesterol <- as.numeric(data$Cholesterol)
data$Heart.Rate <- as.numeric(data$Heart.Rate)
data$BMI <- as.numeric(data$BMI)
data$Triglycerides <- as.numeric(data$Triglycerides)
data$Exercise.Hours.Per.Week <- as.numeric(data$Exercise.Hours.Per.Week)
data$Sedentary.Hours.Per.Day <- as.numeric(data$Sedentary.Hours.Per.Day)
data$Stress.Level <- as.numeric(data$Stress.Level)
data$Income <- as.numeric(data$Income)
data$Physical.Activity.Days.Per.Week <- as.numeric(data$Physical.Activity.Days.Per.Week)
data$Sleep.Hours.Per.Day <- as.numeric(data$Sleep.Hours.Per.Day)

#  **Variables catégorielles (facteurs)**
data$Sex <- as.factor(data$Sex)
data$Smoking <- as.factor(data$Smoking)
data$Diabetes <- as.factor(data$Diabetes)
data$Family.History <- as.factor(data$Family.History)
data$Diet <- as.factor(data$Diet)
data$Previous.Heart.Problems <- as.factor(data$Previous.Heart.Problems)
data$Medication.Use <- as.factor(data$Medication.Use)
data$Alcohol.Consumption <- as.factor(data$Alcohol.Consumption)
data$Obesity <- as.factor(data$Obesity)

str(data) 

```


## 6. Séparation des variables quantitatives et qualitatives

Dans le but de faciliter l’analyse statistique et la modélisation, les
variables du jeu de données ont été regroupées en deux sous-ensembles
distincts :

-   **Les variables quantitatives**, qui correspondent à des mesures
    numériques continues, sont destinées à des analyses statistiques
    classiques (statistiques descriptives, corrélations, boxplots,
    etc.).
-   **Les variables qualitatives**, qui regroupent les catégories (sexe,
    antécédents, comportement, etc.), feront l’objet d’analyses de
    fréquence et de visualisations spécifiques (diagrammes en barres,
    tables de contingence, etc.).

Ce regroupement permet une gestion plus efficace des données lors des
étapes suivantes du projet, notamment lors de l’analyse exploratoire, de
l’encodage, et de l’entraînement des modèles.

Le code suivant permet d’extraire ces deux sous-ensembles à l’aide du
package `dplyr` :

```{r}
library(dplyr)
quantitative_vars <- select(data, Age, Cholesterol, Heart.Rate, BMI, Triglycerides, 
                            Systolic_BP, Diastolic_BP, Exercise.Hours.Per.Week, Sedentary.Hours.Per.Day, 
                            Stress.Level, Physical.Activity.Days.Per.Week, 
                            Sleep.Hours.Per.Day)


qualitative_vars <- select(data, Age_cat, Sex, Smoking, Diabetes, Obesity, Family.History, 
                           Diet, Previous.Heart.Problems)


```

# II. Analyse exploratoire

## 1. Analyse univariée

### Variables quantitatives

Un résumé statistique a été effectué afin d’identifier les
distributions, valeurs aberrantes et échelles des variables continues :

```{r}
summary(quantitative_vars)
```

L’analyse descriptive des variables quantitatives met en évidence une
population adulte globalement bien répartie en âge, avec une moyenne de
54 ans. Les principales variables cliniques présentent des valeurs
réalistes et médicalement cohérentes.

La variable Cholesterol varie entre 120 et 400 mg/dL, avec une moyenne
d’environ 260 mg/dL, ce qui indique une population présentant une
hypercholestérolémie modérée à sévère, sans valeur aberrante.

Les triglycérides atteignent en moyenne 417 mg/dL, avec un maximum de
800 mg/dL, ce qui reste plausible pour des patients à haut risque
cardiovasculaire, bien qu’une attention particulière aux valeurs
extrêmes puisse être envisagée.

L’IMC moyen est de 28.9, ce qui correspond à une population en surpoids,
et le niveau d’activité physique varie fortement entre les individus. Le
stress perçu est relativement élevé, tandis que le sommeil reste
globalement dans les normes (7h/jour en moyenne).

Ces résultats confirment que les variables quantitatives sont à la fois
exploitables pour la modélisation et pertinentes pour prédire un risque
d’infarctus.

### Variables qualitatives

Le nombre d’observations tombées dans chacune des catégories

```{r}
sapply(qualitative_vars, table)
```

Les variables qualitatives présentent globalement des répartitions bien
équilibrées, à l’exception notable des variables `Sex`, `Smoking` et
`Diabetes`, où l’on observe une nette dominance de certaines catégories
(masculin, fumeurs, diabétiques). Cela reflète le profil d'une
population à risque cardiovasculaire élevé. D'autres variables, comme
`Diet`, `Obesity`, `Family.History` et `Previous.Heart.Problems`, sont
bien réparties, ce qui est favorable pour une modélisation équilibrée.

### Variable Target

La variable cible `Heart.Attack.Risk` est bien équilibrée :

```{r}
table(target)
```

On observe 5624 observations dans la classe 0 (soit 64,2%) et 3139 dans
la classe 1 (35,8%). Cette répartition présente un léger déséquilibre,
mais reste suffisamment équilibrée pour permettre une modélisation
fiable des deux classes.

## 2. Analyse graphique

### 2.1 Variables quantitatives : boxplot


### 2.2 Variables qualitatives : barplot
*Interprétation :* 

- Répartition de Age_cat selon le risque : 
On observe une légère surreprésentation des Seniors et Elderly dans le groupe à risque.Cela confirme que l’âge avancé est un facteur associé au risque d’infarctus, sans être totalement déterminant.


- Répartition de Sex selon le risque : 
Le nombre d’hommes dans le groupe à risque est nettement supérieur à celui des femmes.Le sexe masculin apparaît donc clairement corrélé au risque cardiaque dans ce jeu de données.


- Répartition de Smoking selon le risque :
La majorité des fumeurs se trouve dans le groupe à risque, tandis que les non-fumeurs sont peu présents dans ce groupe.Le tabagisme est ici un facteur fortement associé au risque, avec un potentiel explicatif élevé.

- Répartition de Diabetes selon le risque :
Les diabétiques sont nettement plus nombreux dans le groupe à risque que les non-diabétiques.Cette variable est donc fortement liée au risque de crise cardiaque et sera déterminante dans la modélisation.


- Répartition de Obesity selon le risque :
Les effectifs sont très similaires dans les deux groupes, que ce soit pour les obèses ou non.L’obésité n’apparaît pas ici comme un facteur discriminant net, bien qu’elle puisse jouer un rôle indirect.


- Répartition de Family.History selon le risque : 
Légère surreprésentation des antécédents familiaux dans le groupe à risque, mais la différence reste modérée.
Cette variable pourrait donc être informative, mais faiblement discriminante seule.

- Répartition de Diet selon le risque d’infarctus :
Les effectifs sont très proches entre les groupes, quelle que soit la qualité du régime alimentaire. La variable Diet ne montre pas de tendance marquée entre alimentation et risque cardiaque. Son pouvoir prédictif semble faible lorsqu’elle est prise isolément.

- Répartition de Previous.Heart.Problems selon le risque : 
Les patients ayant eu des antécédents cardiaques sont légèrement plus nombreux dans le groupe à risque. Cette variable est donc pertinente, mais la différence reste modérée.

- Répartition de Medication.Use selon le risque :
Les proportions sont quasiment identiques entre les deux groupes. La prise de médicament ne permet pas de discriminer clairement les patients à risque dans ce jeu de données.

- Répartition de Alcohol.Consumption selon le risque :
La consommation d’alcool est nettement plus élevée chez les patients à risque. Cette variable est donc fortement associée au risque d’infarctus, et mérite d’être prise en compte dans la modélisation.

- Répartition de Diet_encoded selon le risque : 
La variable encodée reprend fidèlement la distribution observée pour Diet.
Aucune différence significative entre les groupes.Comme sa version non encodée, elle semble peu informative seule.


## 3. Analyse multivariée



### 3.1 Gestion des valeurs manquantes

### 3.2 Transformation des variables

#### Encodage de la variable Diet



#### Encodage de la variable Age_cat


#### Création d'un data frame contenant les variables encodés

# III Modèles d'évaluation
## 1. Arbre de classification

### Variables explicatives


### Partage du jeu de données

### 1.1 Phase d'apprentissage

Installation des packages `rpart`et `rpart.plot`

```{r, eval = FALSE}
install.packages("rpart")
install.packages("rpart.plot")
```

Chargement des librairies

```{r, results = "hide", message = FALSE}
library(rpart)
library(rpart.plot)
?rpart
?rpart.plot
```

### 1.2. Entrainement d'un arbre de classification.


### 1.3. Tracé de l'arbre de décision

### 1.4. Phase de test


### 1.5. Prédiction de la target avec l'arbre de décision sur le jeu de données de test

